【裁判字號】    95,醫,19
【裁判日期】    970610
【裁判案由】    損害賠償
【裁判全文】
臺灣臺中地方法院民事判決  95年度醫字第19號
原      告  乙○○
            丁○○
            戊○○
            丙○○
上列四人共同
訴訟代理人  吳皓偉律師
複代理人    辛○○    住台中市.
複代理人    壬○○    住同上
被      告  中山醫學大學附設醫院
                      設台中市.
法定代理人  己○○    住同上
訴訟代理人  甲○○    住同上
            庚○○    住同上
            林松虎律師
            王志中律師
上列當事人間損害賠償事件，本院於97年5月20日言詞辯論終結
，判決如下：
    主    文
原告之訴及其假執行之聲請均駁回。
訴訟費用由被告負擔。
    事  實  及  理  由
壹、原告方面：
  一、訴之聲明：(一)被告應給付原告乙○○新台幣（下同）162
      萬9,050元；被告應給付原告丁○○、戊○○、丙○○各
      120萬元，及均自起訴狀繕本送達翌日起至清償日止，按
      年息百分之五計算之利息。(二)訴訟費用由被告負擔。(三)原
      告願供擔保，請准宣告假執行。
  二、原告主張略以：
    (一)緣原告乙○○之妻林娥香於民國79年4月間，因中耳炎至
      被告醫院中港院區耳鼻喉科就診，經主治醫師蘇茂昌診斷
      施行手術加以治療，然於手術過程中因麻醉不當造成林娥
      香腦部缺氧過久，導致變成植物人。手術後，林娥香即長
      期於被告醫院住院治療，住院及看護費用均由被告醫院負
      擔，迄95年3月24日於被告醫院去世。醫師蘇茂昌及不詳
      姓名之麻醉師均為被告醫院所雇用，病患林娥香施行手術
      及麻醉時，因麻醉不當造成林娥香腦部缺氧過久，導致成
      為植物人；復前開手術對林娥香之身體產生嚴重之後遺症
      ，造成其健康情形日益惡化，不幸於95年3月24日死亡。
      被告醫院之受僱人蘇茂昌及麻醉醫師，於手術施行過程中
      ，因麻醉疏失造成林娥香變成植物人，進而導致其死亡，
      蘇茂昌醫師及該院麻醉醫師之行為與林娥香之死亡結果具
      有相當因果關係。申言之，倘無該次手術之疏失，被害人
      林娥香即不會發生死亡之結果，且係因該次手術所造成之
      後遺症，加速被害人死亡結果之發生，依最高法院89年台
      上第1878號判判決意旨，該次手術之疏失確有導致被害人
      死亡之可能性，職是，被害人之死亡結果與被告所屬醫師
      之過失行為亦具有相當因果關係。故被告應依民法第184
      條第1項前段、第188條第1項、第192條、第194條規定，
      對原告等人負侵權行為之損害賠償責任。
    (二)林娥香至被告醫院接受手術治療，兩者間成立醫療契約關
      係，而施行手術之醫師蘇茂昌及麻醉醫師為被告醫院之受
      僱人。復依醫療契約約定，被告醫院本應依約善盡注意義
      務為病患治療疾病，惟其受僱人蘇茂昌及麻醉醫師於手術
      施行過程中，因麻醉疏失造成林娥香變成植物人，進而導
      致其死亡。是被告醫院顯然未能依照契約履行，而有債務
      不履行之情形。故被告應依民法第224條、第227條、第
      227條之1規定，對原告等人負債務不履行之損害賠償責任
      。
    (三)79年4月間本件醫療事故發生後，被告醫院即將林娥香安
      置於院區住院照護，持續至95年3月24日林娥香死亡時止
      ，此期間所有住院及看護均由被告負責，足證被告已默示
      承認所提供醫療行為具有過失。上述情形，復有被告醫院
      出具之診斷證明書載明：「患者因患右側慢性中耳炎並膽
      脂瘤，於79年4月17日在本院接受右側中耳炎顯微鏡手術
      ( 於全身麻醉下），術後送麻醉恢復室觀察，在術後麻醉
      醫師觀察中，病人突然發生呼吸困難，麻醉醫師立即施予
      急救，急救後，病人成為植物人。」為佐。基上，原告不
      論基於侵權行為或債務不履行，應均具有損害賠償之請求
      權，此為請求權之競合。
    (四)原告等人因被告醫院侵害林娥香生命權所得主張之損害賠
      償請求權，於林娥香死亡時始發生，依民法第128條規定
      ，原告等人請求權之時效應自林娥香死亡時（95年3月24
      日）起算。
    (五)被告醫院自79年4月至95年3月24日止，免費照顧看護林娥
      香，其免費照護之行為，足以推知被告醫院已認識債權人
      (林娥香)之損害賠償請求權存在，構成「默示之承認」，
      而使時效中斷，是本件手術所生損害賠償請求權之時效因
      而中斷而不進行。基上，本件損害賠償請求權之時效，依
      民法第129條、第137條第1項規定及最高法院58年度台上
      字第516號判決之意旨，應自中斷之事由終止時，即林娥
      香於95年3月24日死亡時重新起算，故原告等人起訴請求
      被告醫院負損害賠償責任，並未逾越請求權時效。
    (六)退步言之，縱認本件原告等人之損害賠償請求權已罹於消
      滅時效，惟被告醫院自79年4月至95年3月24日止，持續為
      林娥香照護，構成「默示之承認」，是被告醫院於時效完
      成後，仍為承認行為，依最高法院50年台上字第2868號判
      例之意旨，被告所為係屬拋棄時效利益之默示意思表示。
      時效利益一經拋棄，即恢復時效完成前狀態，被告不得再
      以時效業已完成拒絕給付。從而，原告等人自仍得對被告
      醫院為損害賠償之請求。
    (七)原告請求賠償之金額如下：
      (1)殯葬費部份：林娥香死亡後，原告乙○○為處理其後事
        ，支出殯葬費共計42萬9050元。
      (2)慰撫金部分：按林娥香自79年因手術變成植物人，當時
        年僅33歲，即住院治療，期間長達16年，夫妻乖隔，完
        全喪失正常之家庭生活，且此期間正值子女稚幼，亟需
        母親照顧成長之時期。復於95年3月因手術後遺症而死
        亡，其夫乙○○、子女丁○○、戊○○、丙○○天倫夢
        碎，精神上所受之痛苦無以復加。且被告醫院就林娥香
        身後事宜，置若罔聞，並未協助處理。是故原告乙○○
        、丁○○、戊○○、丙○○，爰就精神上所遭受之痛苦
        ，各請求慰撫金120萬元之賠償，用稍彌補傷痛於萬一
        。
  三、對被告答辯之陳述：
    (一)79年4月本件醫療事故發生後，被告即將林娥香安置於院
      區住院治療，並為其聘請看護照護，期間所有醫療及看護
      費用均由被告醫院自行負擔，被告從未開立任何醫療費用
      繳納通知原告等人，亦未曾催討。直至日前原告等人起訴
      向被告請求損害賠償，被告始於95年8月2日發函向原告等
      人催討林娥香住院期間之醫療及看護費用，表示共欠二千
      多萬元云云。林娥香於被告醫院治療近15年，所積欠之醫
      療及看護費用，倘係如被告所稱已高達2千多萬元，則被
      告醫院於林娥香住院期間應定期開立醫療費用明細，通知
      原告等人繳納，豈有僅單純計帳，從未向原告等人催繳之
      理？且被告醫院於原告等人未結清鉅額醫療費用之際，仍
      繼續提供醫療照護，而未為任何異議或催繳之表示，衡諸
      常情，被告醫院所為實難謂僅為「單純之沉默」，其顯係
      認知所提供之醫療行為有疏失，造成林娥香之損害，遂為
      其支付醫療及看護費用。從而被告醫院支付醫療及看護費
      用之行為，核已默示承認其所提供之醫療行為具有過失，
      對於林娥香應負損害賠償責任，灼然至明。被告既以系爭
      醫療及看護費用，賠償林娥香所受損害，衡諸其情，被告
      顯已默示拋棄就系爭醫療及看護費用對於原告等人之請求
      權，系爭費用之請求權即因拋棄而消滅，被告不得再向原
      告等人請求。
    (二)被告所提出之醫療費用單據合計576萬3,845元，原告等人
      對於其真正性及金額不爭執；至於其餘未提出單據之醫療
      費用部分，原告等人否認之。
貳、被告方面：
  一、答辯聲明：(一)原告之訴及其假執行之聲請均駁回。(二)訴訟
      費用由原告負擔。(三)如受不利之判決，請准供擔保免為假
      執行。
  二、被告答辯略以：
    (一)按侵權行為法之規範目的，在於合理分配損害，因此過
      失之認定應採客觀標準。就醫療事故而言，所謂醫療過失
      行為，係指行為人違反依其所屬職業（如醫師），通常所
      應預見及預防侵害他人權利之行為義務。從而行為人只要
      依循一般公認之臨床醫療行為準則，以及正確地保持相當
      方式與程度之注意，即屬於已為應有之所有注意；但行為
      人若違反該等醫療行為準則，亦未保持相當方式與程度之
      注意，方能認為具有過失。林娥香係於79年4月17日因右
      側慢性中耳炎併膽脂瘤前往被告醫院接受右側中耳顯微鏡
      手術，於當日4：00PM手術結束，於4：15PM送往恢復室（
      POR），病患意識清楚，手術後病人體溫為36℃、脈搏為
      89、呼吸次數為24、血壓為105/62，皆屬正常範圍。在術
      後送往恢復室麻醉醫師觀察中，林娥香於4：38PM突然發
      生呼吸困難，麻醉醫師立即施予急救，惟急救後病人即瞳
      孔放大成為植物人。本件手術過程醫師均依循當時一般公
      認之臨床醫療行為準則進行適當之醫療手術，以及正確地
      保持相當方式與程度之注意。依護理記錄所載，林娥香於
      手術完成後，其體溫、脈搏、血壓、呼吸次數均正常，被
      告醫院醫師之醫療過程並無任何不當之處。而術後林娥香
      發生呼吸困難情形，醫師亦盡力搶救，並無遲延急救時機
      ，被告醫院醫師手術過程並無過失，原告泛稱被告醫院醫
      師為林娥香施行手術及麻醉時，因麻醉不當造成林娥香腦
      部缺氧過久等語，並未舉證以實其說，洵不足採。
    (二)本件訴外人林娥香係於79年4月17日於被告醫院接受右側
      中耳顯微手術，術後病人突然發生呼吸困難，經麻醉醫師
      立即施予急救後，病人成為植物人。林娥香成為植物人後
      ，即長期留置於被告醫院照護，直至95年3月24日，林娥
      香始因心肺衰竭、敗血性休克併急性呼吸窘迫症而死亡。
      依一般經驗法則觀察，實施右側中耳顯微手術，並不必然
      會使人產生心肺衰竭、敗血性休克併急性呼吸窘迫症等病
      狀，且林娥香手術後並無立即產生心肺衰竭、敗血性休克
      併急性呼吸窘迫症等病狀，而是到了95年3月間始產生上
      述症狀而死亡。訴外人林娥香之死亡原因與手術之進行時
      間間隔16年之久，無法證明林娥香死亡之原因與被告醫院
      之手術間有相當因果關係至明。原告僅泛稱被告醫院醫師
      為林娥香施行手術及麻醉，因麻醉不當使林娥香成為植物
      人，並對其身體產生嚴重之後遺症，造成健康情形日益惡
      化，進而導致其死亡等語，並未舉證以實其說，實不足採
      。退萬步言，原告縱有侵權行為損害賠償請求權，亦已因
      罹於時效而消滅。
    (三)按債務人因債務不履行，致債權人之人格權受侵害者，準
      用第192條至第195條及第197條之規定，負損害賠償責任
      ，民法第227條之1固有明文。惟所謂債務不履行，係指債
      務人違反契約義務而未依債之本旨為給付而言。然查本件
      被告與原告間並未成立任何契約關係，遑論被告有何債務
      不履行之情事可言，此外，原告僅謂：「原告之受雇人於
      手術實施過程中，因麻醉疏失造成林娥香變成植物人，進
      而導致其死亡。」並未說明被告有如何之行為造成原告等
      人之人格權受有損害，是原告請求被告賠償因債務不履行
      所致精神上之損害，自與上開法律規定之要件不合，不應
      准許。原告此部分之主張，委不足採。
    (四)被告得以訴外人林娥香所積欠之醫療費用及看護費用，對
      原告主張抵銷。按繼承人自繼承開始時，除本法另有規定
      外，承受被繼承人財產上之一切權利、義務。但權利、義
      務專屬於被繼承人本身者，不在此限，民法第1148條定有
      明文。被繼承人所積欠之醫療費用為財產權之一種，且非
      專屬於被繼承人本身，是於被繼承人死亡時，其繼承人除
      拋棄繼承者外，依法均應繼承該被繼承人原所應負擔之債
      務至明。訴外人林娥香尚積欠被告醫療費用580萬5577 元
      及看護費用530萬4630元部分，則林娥香死亡後，原告等
      人既未拋棄繼承，則依法原告等人自應繼承林娥香上開債
      務。縱使鈞院認為被告應對原告負損害賠償責任（被告否
      認之），則被告亦主張以前揭債權與原告之請求於相同範
      圍內予以抵銷，經抵銷後，原告本件之請求已無剩餘，其
      請求自屬無理由。又被告追償原告醫療及看護費用時效為
      95年3月24日被告離院時起算2年，仍未罹於消滅時效。況
      依民法第231條第1項請求原告賠償因遲延而生之損害，亦
      無兩年短期消滅時效之適用。
    (五)民法第129條第1項第2款所謂之承認，係指義務人向請求
      權人表示承認其請求權存在之觀念通知而言，雖不以明示
      為限，即默示的承認，亦有承認之效力，惟默示之承認，
      與單純之沈默不同，以默示之方式為承認，需有一定方式
      之外在行為足認有承認之意思者，始足當之，如債務人為
      利息抵償之表示、清償部分債務等（最高法院51年度台上
      字第1216號判決意旨參照）。本件原告徒以兩造自79年起
      所有醫療及看護費用皆由被告負擔，其間未曾向原告等人
      催討，即認被告業已默示承認林娥香之損害賠償請求權存
      在，顯有誤會。被告僅係代墊性質，原擬於林娥香出院後
      ，才總結請求醫療費及看護費，嗣林娥香死亡後已以書面
      向原告請求給付醫療費及看護費。被告從未明示、默示或
      為其他行為承認林娥香之損害賠償請求權，原告於鈞院主
      張被告已默示承認對訴外人林娥香之損害賠償請求，僅係
      其推測之詞，並未舉證以實其說，實不足採。
參、本院協同兩造試行整理並簡化爭點，結果如下：
  一、兩造不爭執之事項
    (一)林娥香在民國79年4月間因中耳炎至被告醫院中港院區耳
      鼻喉科就診，由主治醫師蘇茂昌施行手術治療。
    (二)林娥香手術後一直留置在被告醫院，由被告醫院人員治療
      、看護。
    (三)林娥香事後在95年3月24日於被告醫院內死亡。
    (四)本件原告主張因為被告所僱用之醫師於79年所施作的醫療
      手術具有疏失，導致林娥香在95年3月24日死亡，而依據
      侵權行為（民法第184條第1項前段、第192條第1項、第
      194條）及債務不履行的法律關係（民法第227條、第227
      條之1準用同法第192條第1項、第194條），請求被告賠償
      損失（擇一為原告勝訴判決）。
    (五)假設本件被告應對原告負賠償責任，則被告應賠償原告乙○○因林娥香死亡而支出之殯葬費用為42萬9050元。
  二、兩造爭執之事項
    (一)林娥香於79年4月間手術後是否成為植物人？
    (二)被告對林娥香實施的手術過程有無疏失？如果有疏失，則
      其疏失與本件林娥香死亡是否有相當因果關係？
    (三)原告並非醫療契約之當事人，得否依據民法第227條、第
      227條之1準用同法第192條第1項、第194條規定，請求被
      告賠償殯葬費及慰撫金？
    (四)原告請求的精神慰撫金是否適當？
    (五)被告抗辯原告之請求權已罹於時效是否可採？如本件原告
      請求權已罹於時效，被告對林娥香持續看護、醫療行為是
      否已構成拋棄時效利益的意思表示？
    (六)被告以其對林娥香的醫療、看護費用，與原告本件請求債
      權抵銷有無理由？
肆、本院之判斷：
  一、林娥香於79年4月17日手術後成為植物人
    (一)經本院送請行政院衛生署醫事審議委員會鑑定，鑑定意見
      如下：「是否屬於植物人的狀態，通常必需由神經專科醫
      師，經由神經及各項理學檢查來判定。但一般認為病人因
      短暫缺氧，雖立即急救處理，但仍可能導致腦細胞病變；
      而後即使病人生命跡象趨於穩定，但病人昏迷指數未見惡
      化但也無好轉跡象，且無任何清醒的跡象，則幾乎可以判
      定病人手術後一直處於植物人昏迷的狀態」，此有該委員
      會編號0000000號鑑定書附卷可佐。
    (二)被告於95年6月8日出具之診斷證明書亦載明：「患者因上
      述疾病，於民國79年4月17日在本院接受右側中耳顯微鏡
      手術（於全身麻醉之下），術後送麻醉恢復室觀察，在術
      後麻醉醫師觀察中，突然發生呼吸困難，麻醉醫師立即施
      予急救，急救後，成為植物人」等語。
    (三)綜上可知，林娥香於79年4月17日手術後已成為植物人。
  二、原告無法舉證證明被告醫院對林娥香實施的手術過程有疏
      失，及該手術與林娥香死亡有相當因果關係
    (一)按當事人主張有利於己之事實者，就其事實有舉證之責任
      ，民事訴訟法第277條前段定有明文。次按侵權行為所發
      生之損害賠償請求權，以有故意或過失不法侵害他人之權
      利為其成立要件，此觀民法第184條規定自明。若其行為
      並無故意、過失或不法，或其行為與損害之間無相當因果
      關係者，均無令負侵權行為損害賠償責任之可言。所謂故
      意，係指行為人對於損害之發生，明知並有意使其發生，
      或遇見其發生而其發生不違背其本意者而言。而所謂過失
      ，係指行為人雖非故意，但按其情節，應注意、能注意而
      不注意，或對於侵權行為之事實，雖預見其發生，而確信
      其不發生者而言。又所謂相當因果關係，係指依經驗法則
      ，綜合行為當時所存在之一切事實，為客觀之事後審查，
      認為在一般情形上，有此環境，有此行為之同一條件，均
      發生同一之結果者，則該條件即為發生結果之相當條件，
      行為與結果即有相當之因果關係。反之，若在一般情形上
      ，有此同一條件存在，而依客觀之審查，認為不必皆發生
      此結果者，則該條件與結果並不相當，不過為偶然之事實
      而已，其行為與結果間即無相當因果關係。
    (二)本件原告認為被告應負侵權行為之損害賠償責任，無非係
      以林娥香於79年4月17日在被告醫院接受右側中耳顯微鏡
      手術，因麻醉不當造成林娥香腦部缺氧過久，術後送麻醉
      恢復室觀察中，突然發生呼吸困難，經麻醉醫師急救後，
      成為植物人，被告醫院即將林娥香安置於院區住院照護，
      持續至95年3月24日林娥香死亡時止，期間所有住院及看
      護均由被告負責，因而認為被告已默示承認所提供醫療行
      為具有過失，為其論據。然查，被告固不否認林娥香自79
      年4月17日接受手術成為植物人後，至其死亡止，均留在
      被告醫院由該院負責治療及看護，惟辯稱：被告僅係代墊
      ，原擬於林娥香出院後，才總結請求醫療費及看護費，嗣
      林娥香死亡後已以書面向原告請求給付醫療費及看護費，
      被告從未明示、默示承認林娥香之損害賠償請求權等語，
      並提出95年7月21日之存證信函附卷為證。而原告並無法
      提出被告已承諾負擔醫療費及看護費之證明，或被告已承
      認其有過失之證據，自難僅憑被告未於林娥香住院期間請
      求給付醫療費及看護費，遽認被告已默示承認其僱用人所
      提供之醫療行為具有過失。
    (三)本院針對被告醫院於79年4月間對林娥香所實施之手術過
      程，是否符合當時科技或專業水準可合理期待之安全性而
      無疏失？又倘若被告醫院所實施之手術過程有疏失，則其
      疏失與林娥香事後於95年3月24日死亡有無相當因果關係
      ？送請行政院衛生署醫事審議委員會鑑定，鑑定意見如下
      ：「病人於79年4月17日於中山醫學大學附設醫院在全身
      麻醉下接受手術，在整個手術麻醉過程順利，無特殊異常
      狀況發生。當日16：15送至手術後恢復室，當時病人意識
      屬麻醉後微醒狀態，生命跡象（心跳、血壓、呼吸）穩定
      。而後病人突然發紺，其最可能之原因，係手術麻醉後，
      意識仍不是完全清醒，因嘔吐物或痰無法自行吐出，因而
      引發呼吸道阻塞。於16：38護理人員發覺後立即予以氣管
      插管及心肺復甦術。因此整個過程是否符合當時科技或專
      業水準可合理期待之安全性，因資料有限，尚無從判斷」
      ，此有該委員會編號0000000號鑑定書附卷可佐。依該鑑
      定結果，雖因資料有限，無法判斷整個過程是否符合當時
      科技或專業水準可合理期待之安全性，惟就麻醉部分，已
      清楚表示「在全身麻醉下接受手術，在整個手術麻醉過程
      順利，無特殊異常狀況發生」，是原告主張係因麻醉不當
      造成林娥香腦部缺氧過久，致成為植物人，純屬推測之詞
      ，自難採信。
    (四)又訴外人林娥香於79年4月間成為植物人後，直至95年3月
      24日始因心肺衰竭、敗血性休克併急性呼吸窘迫症而死亡
      ，有死亡證明書1紙在卷可佐。其間間隔近16年之久，且
      林娥香手術後並無立即產生心肺衰竭、敗血性休克併急性
      呼吸窘迫症等病狀，而是到了95年3月間始產生上述症狀
      而死亡，實難認定林娥香之死亡與被告醫院所實施之手術
      間具有相當因果關係。
    (五)綜上，本件原告無法舉證證明被告醫院對林娥香實施的手
      術過程有疏失，及該手術與林娥香死亡有相當因果關係，
      故原告主張被告應依民法第184條第1項前段、第188條第1
      項、第192條、第194條規定，對原告負侵權行為之損害賠
      償責任，自非可採。
  三、原告並非醫療契約之當事人，不得請求被告負擔債務不履
      行之損害賠償責任
    (一)按債務人因債務不履行，致債權人之人格權受侵害者，準
      用第192條至第195條及第197條之規定，負損害賠償責任
      ，民法第227條之1固有明文。惟所謂債務不履行，係指債
      務人違反契約義務而未依債之本旨為給付而言。另觀之民
      法第227條之1之立法理由：「債權人因債務不履行致其財
      產權受侵害者，固得依債務不履行之有關規定求償。惟如
      同時侵害債權人之人格權致其受有非財產上之損害者，依
      現行規定，僅得依據侵權行為之規定求償。是同一事件所
      發生之損害竟應分別適用不同之規定解決，理論上尚有未
      妥，且因侵權行為之要件較之債務不履行規定嚴苛，如故
      意、過失等要件舉證困難，對債權人之保護亦嫌未周。為
      免法律割裂適用，並充分保障債權人之權益，爰增訂本條
      規定，俾求公允。」由此可知，須雙方有債權債務關係存
      在，債務人因債務不履行致同時侵害債權人之人格權時，
      始得適用民法第227條之1準用同法第192條至第195條及第
      197條之規定，請求債務人負損害賠償責任。
    (二)經查，本件醫療契約係存在於被告醫院與林娥香間，原告
      並非醫療契約之當事人，被告與原告間並無任何醫療契約
      關係存在。原告本不得對被告醫院主張醫療契約之債務不
      履行責任，遑論被告有何債務不履行之情事可言。故原告
      主張被告應依民法第224條、第227條、第227條之1規定，
      對原告負債務不履行之損害賠償責任，自與上開法律規定
      之要件不合，不應准許。
  四、從而，原告主張依侵權行為及債務不履行之法律關係，請
      求被告給付原告乙○○162萬9,050元、原告丁○○、戊○○、丙○○各120萬元，及均自起訴狀繕本送達翌日起至
      清償日止，按年息百分之五計算之利息，為無理由，應予
      駁回；其假執行之聲請，亦因而失所依附，不應准許。
  五、本件事證已臻明確，兩造其餘主張、陳述、所提之證據及
      其他爭點，經審酌後於判決結果無影響，無一一論述之必
      要，附此敘明。
伍、據上論結，原告之訴為無理由，依民事訴訟法第78條、第85
    條第1項前段，判決如主文。
中    華    民    國    97    年    6    月    1 0    日
                  民事第四庭    法  官  陳文燦
正本係照原本作成。
如對本判決上訴，須於判決送達後20日內向本院提出上訴狀。
中    華    民    國    97    年    6    月    1 0    日
                                書記官  鄭淑英


司法院資訊處製作；財團法人民間司法改革基金會備份。
